臺灣高等法院民事判決
108年度上字第1475號
上  訴  人  黃永錫
訴訟代理人  劉彥廷  律師
            賴安國  律師
上  一  人
複  代理人  張睿平  律師
            賴元禧  律師
被  上訴人  鄭貴美

            黃怡瑋


共      同
訴訟代理人  楊慧如  律師
上列當事人間請求遷讓房屋等事件，上訴人對於中華民國108年9
月17日臺灣臺北地方法院107年度訴字第4289號第一審判決提起
上訴，本院於109年3月24日言詞辯論終結，判決如下：
    主      文
上訴駁回。
第二審訴訟費用由上訴人負擔。
    事實及理由
一、程序事項：
    按當事人對於第一審判決不服之程度，及應如何廢棄或變更
    之聲明，依民事訴訟法第438條第1項第3款雖應表明於上訴
    狀，然其聲明之範圍，至第二審言詞辯論終結時為止，得擴
    張或變更之，此不特為理論所當然，即就同法於第二審程序
    未設與第473條第1項同樣之規定，亦可推知（最高法院30年
    渝抗字第66號判例意旨參照）。本件上訴人於起訴時係聲明
    請求被上訴人鄭貴美、黃怡瑋（下單獨稱其名、合稱被上訴
    人）應將坐落於臺北市○○區○○段0○段○000號、第398號土地
    上同段第304號建物（即門牌號碼為臺北市○○區○○○路○段000
    巷00弄0號3樓之1，下稱系爭建物，與所在土地部分合稱系
    爭不動產)遷讓返還予上訴人，並連帶給付上訴人新臺幣(下
    同)787,476元，及自民國107年9月3日起至清償日止，按週
    年利率5%計算之利息，並自107年9月3日起至返還系爭不動
    產之日止，按月給付上訴人196,869元等語，而鄭貴美則以
    系爭不動產為其以借名登記關係登記為上訴人名義，該借名
    登記關係業經其終止在案，而請求上訴人應將系爭不動產移
    轉登記予鄭貴美等語，經原審判決駁回兩造全部請求，上訴
    人不服提起上訴，鄭貴美則未就反訴受敗訴判決部分提起上
    訴或附帶上訴。嗣上訴人先於本院109年2月24日準備程序時
    ，當庭減縮上訴聲明為：請求被上訴人應自系爭建物遷出，
    並應連帶給付上訴人787,476元，及自107年9月3日起至清償
    日止，按週年利率5%計算之利息，暨自107年9月3日起至109
    年2月3日止，按月給付上訴人196,869元等語(見本院卷第19
    7、198、211、213頁)，復於109年3月19日民事準備㈡狀及本
    院109年3月24日行言詞辯論程序時當庭陳述：撤回關於訴請
    被上訴人遷出系爭建物部分之上訴，暨關於被上訴人占有系
    爭建物所致上訴人受有相當租金之損害部分，減縮為每月按
    56,557元計算等語，並減縮其上訴聲明為：被上訴人應連帶
    給付上訴人1,187,697元，其中226,228元部分，自107年9月
    3日起；其餘961,469元部分，自109年2月3日起，均至清償
    日止，各按週年利率5%計算之利息等語（見本院卷第261、3
    05、306頁），揆諸首開規定，前揭上訴聲明之減縮，應屬
    適法。至上訴人於原審所為逾前開減縮後上訴聲明之請求及
    鄭貴美所提反訴受敗訴判決部分，均已確定，不在本院審理
    範圍，合先敘明。
二、上訴人主張：
    其與鄭貴美為配偶關係，黃怡瑋則為親子。而系爭建物為其
    所有。詎被上訴人擅自於107年5月3日強行進入系爭建物，
    經上訴人當場表示反對並請警察到場處理，之後並多次要求
    被上訴人搬離，惟渠等仍拒不遷離。又上訴人現雖已將系爭
    不動產出售並移轉登記予第三人，然被上訴人無權占有系爭
    建物並更換門鎖，直至109年2月3日始將相關門鎖鑰匙交付
    上訴人持有，致上訴人於107年5月3日起至109年2月3日止21
    個月期間（下稱系爭期間）均無法使用、處分系爭建物，而
    受有相當於租金收入之損害（每月以56,557元計），為此依
    民法第184條、第185條、第179規定，請求被上訴人應連帶
    給付1,187,697元（56557x21=0000000）之本息等語。並上
    訴聲明：(一)原判決關於駁回上訴人後開第二項請求部分廢
    棄；(二)被上訴人應連帶給付上訴人1,187,697元，其中226
    ,228元部分，自107年9月3日起；其餘961,469元部分，自10
    9年2月3日起，均至清償日止，各按週年利率5%計算之利息
    。
三、被上訴人則以：
    上訴人有與鄭貴美同居之義務，上訴人不得主張將鄭貴美自
    系爭不動產驅離。而黃怡瑋係經母親即鄭貴美同意而入住，
    亦非無權占有。況系爭不動產係鄭貴美於75年間購入後，於
    106年間贈與上訴人，詎上訴人取得系爭不動產後，僅因兒
    子即訴外人黃彥傑消失無蹤，而將被上訴人等自系爭建物驅
    逐，上訴人上開行為已違背夫妻扶養義務，鄭貴美自得依民
    法第416條第1項第2款撤銷上開贈與，上訴人亦不得對鄭貴
    美主張無權占有。另就不當得利部分，上訴人所主張租金每
    月56,557元過高等語置辯。並答辯聲明：上訴駁回。
四、兩造不爭執事項為(見本院卷第137、138、198頁)：
（一）系爭不動產原於75年8月1日以買賣為原因，登記為鄭貴美
      所有，嗣於106年12月7日以夫妻贈與為原因，移轉登記為
      上訴人名義。又系爭不動產於系爭期間由被上訴人等2人
      占有（見原審卷一第283頁至301頁、第308頁）。
（二）上訴人與鄭貴美為夫妻關係，並育有成年親子黃怡瑋、黃
      彥傑。又上訴人與鄭貴美原共同設籍於系爭不動產，嗣於
      106年6月22日共同遷入新北市○○區○○里○○○路○段000號2樓
      後，鄭貴美復於107年3月26日再遷入系爭不動產（見本院
      卷第33、35頁）。
（三）上訴人於107年6月19日寄發敦南郵局第000617號存證信函
      予黃怡瑋，通知應於該函到之30日內（即107年7月22日前
      ）搬離系爭不動產等語，該函於107年6月19日送達黃怡瑋
      。嗣於同年8月2日再寄發律師函通知被上訴人等2人應於
      該函到之14日內搬離系爭不動產，鄭貴美、黃怡瑋分別於
      107年8月6日、同年月3日收到該律師函（見原審調字卷第
      13至20頁，原審卷一第412、413頁、本院卷第198頁）。
五、上訴人主張被上訴人於系爭期間無權占有系爭建物，致其無
    法使用、處分系爭建物，而受有相當於租金收入之損害等語
    ，此為被上訴人所否認，經查：
（一）按無法律上之原因而受利益，致他人受損害者，應返還其
      利益；因故意或過失，不法侵害他人之權利者，負損害賠
      償責任；數人共同不法侵害他人之權利者，連帶負損害賠
      償責任，民法第179條及第184條第1項前段、第185條第1
      項前段規定可稽。又無權占用他人土地者，通常可享有相
      當於租金之不當得利，土地所有權人得請求占用人返還；
      占有人主張其占有被侵奪，致其不能就占有物為使用收益
      ，依侵權行為之規定，請求侵奪人賠償相當於租金之損害
      者，必侵奪人確有占有該物妨礙占有人使用收益，始足當
      之（最高法院61年台上字第1695號判例、96年度台上字第
      424號裁判意旨參照），是所有權人依上開規定請求占有
      利益者，自以占有人確有無權占有他人之物為前提，先予
      敘明。
（二）第按所有人對於無權占有或侵奪其所有物者，得請求返還
      之；除別有規定外，確定之終局判決就經裁判之訴訟標的
      ，有既判力，民法第767條第1項、民事訴訟法第400條第1
      項規定可稽。而確定判決所生之既判力，當事人或確定判
      決效力所及之人，就確定終局判決經裁判之訴訟標的法律
      關係，除不得更行起訴外，其中一造以該確定判決之結果
      為基礎，於新訴訟用作攻擊防禦方法時，他造應受其既判
      力之拘束，不得以該確定判決言詞辯論終結前，所提出或
      得提出而未提出之其他攻擊防禦方法為與該確定判決意旨
      相反之主張，法院亦不得為與確定判決意旨相反之裁判，
      最高法院42年台上字第1306號判例、96年度台上字第1850
      號判決意旨參照。本件上訴人於原審起訴時主張其所有之
      系爭建物遭被上訴人無權占有，並致其受相當於租金之損
      害，而依民法第767條第1項、第184條、第185條、第179
      規定請求被上訴人遷讓、返還系爭建物，並連帶賠償相當
      於租金之損害及利益等語，經原審審理結果，認被上訴人
      為有權占有系爭建物，而駁回上訴人全部請求後，上訴人
      僅就訴請被上訴人連帶賠償相當於租金之損害及利益部分
      提起上訴，上訴人關於依民法第767條第1項規定訴請被上
      訴人遷讓、返還系爭建物部分，業因撤回上訴而受敗訴確
      定等情，已如前述，準此，被上訴人於系爭期間關於系爭
      建物之占有為有權占有，且上訴人不得請求返還乙事，既
      經確定判決認定在案而有既判力，上訴人即不得再為相反
      主張。今上訴人仍背於上開確定判決既判力，主張被上訴
      人無權占有系爭建物，應賠償、返還占有期間相當於租金
      之損害、利益云云，自不足採。
六、綜上所述，上訴人依民法第184條、第185條及第179條規定
    ，請求被上訴人應連帶給付上訴人1,187,697元，其中226,2
    28元部分，自107年9月3日起；其餘961,469元部分，自109
    年2月3日起，均至清償日止，各按週年利率5%計算之利息云
    云，為無理由，應予駁回。原判決駁回上訴人上開請求，並
    無不合，上訴意旨猶執陳詞指摘原判決此部分判斷不當，求
    予廢棄改判，為無理由，應駁回上訴。末以，兩造其餘之攻
    擊或防禦方法及未經援用之證據，經斟酌後，認為均不足以
    影響本判決之認定，爰不擬一一論述，併此敘明。
據上論結，本件上訴為無理由，判決如主文。 
中　　華　　民　　國　 109　　年　　4 　　月　  14　　日
                    民事第十七庭
                        審判長法  官 黃雯惠
                              法  官 賴秀蘭
                              法  官 石有為
正本係照原本作成。
不得上訴。
中　　華　　民　　國　 109　　年　　4 　　月　  15　　日
　　　　　　　　　　　　　
                              書記官 何幸崇